【裁判字號】    98,簡上,20
【裁判日期】    981106
【裁判案由】    傷害
【裁判全文】
臺灣臺東地方法院刑事判決              98年度簡上字第20號
上  訴  人  臺灣臺東地方法院檢察署檢察官
被      告  乙○○
上列上訴人因被告家庭暴力之傷害案件，不服本院臺東簡易庭中
華民國98年6月25日98年度東簡字第222號第一審判決（聲請簡易
判決處刑案號：97年度偵字第2427號）提起上訴，本院管轄之第
二審合議庭判決如下：
    主    文
原判決撤銷。
乙○○傷害人之身體，處拘役伍拾日，如易科罰金，以新臺幣壹
仟元折算壹日。
    犯罪事實
一、乙○○與廖國平（業於民國97年12月18日心因性休克死亡）
    同居在臺東縣太麻里鄉三和村漁場72之1號，2人間具有家庭
    暴力防治法（原審判決誤載為家庭暴力防制法）第3條第2款
    所定之家庭成員關係，詎乙○○於97年11月23日晚上 6時50
    分許，因細故而與廖國平發生口角，竟基於傷害人身體之犯
    意，在上址房間內，徒手毆打廖國平頭部，廖國平乃持拐杖
    向乙○○反擊，乙○○旋接續拉住廖國平之拐杖，廖國平則
    使力欲將拐杖抽回，2 人拉扯間，乙○○猶承前傷害之犯意
    ，立即鬆手，而以此方式使廖國平重心不穩跌倒在地，廖國
    平因而受有頭部挫傷、左手背大面積擦傷合併表皮脫落、右
    手背擦傷等傷害。
二、案經廖國平訴由臺東縣警察局大武分局報請臺灣臺東地方法
    院檢察署檢察官偵查後聲請簡易判決處刑。
    理    由
一、按所謂證據能力，指證據得提出於法院調查，以供作認定犯
    罪事實存在之用所具備之形式資格，而證據能力之有無，即
    證據是否適格，悉依相關法律定之，不許法院自由判斷。無
    證據能力之證據資料，應先予以排除，不得作為判斷之依據
    ，故證據必先具備證據能力，始能進一步評斷其能否證明某
    種待證事實有無之實質證據價值（最高法院95年度臺上字第
    3764號判決意旨參照）。又92年2月6日修正公布，同年9月1
    日施行之刑事訴訟法增訂傳聞法則及其例外之規定，於第15
    9條第1項修正為「被告以外之人於審判外之言詞或書面陳述
    ，除法律有規定者外，不得作為證據」，該條所稱「法律有
    規定」得作為證據者，乃傳聞法則之例外規定，例如增訂之
    第159條之1至第159條之5等規定，此均屬有證據能力之法律
    規定。依法律規定為有證據能力之證據，於其條文如係規定
    應符合一定之要件，始例外取得證據能力者，如第159條之5
    規定之「明示或擬制同意」及「證據適當性」等要件，於個
    案審判上如何認定其符合規定之要件，自應於判決理由內，
    依其調查所得為必要之說明。次按被告以外之人於偵查中向
    檢察官所為之陳述，除顯有不可信之情況者外，得為證據，
    同法第 159條之1第2項定有明文，考諸偵查中對被告以外之
    人所為之偵訊筆錄，或被告以外之人向檢察官所提之書面陳
    述，性質上均屬傳聞證據，且常為認定被告有罪之證據，自
    理論上言，如未予被告反對詰問、適當辯解之機會，一律准
    其為證據，似與當事人進行主義之精神不無扞格之處，對被
    告之防禦權亦有所妨礙，而刑事訴訟法規定檢察官代表國家
    偵查犯罪、實施公訴，基於當事人一方之原告地位，就被告
    犯罪事實及訴訟條件與據以認定證據能力等訴訟程序上之事
    實，雖應善盡舉證責任，然因檢察官依法有訊問證人、鑑定
    人之權，且訊問證人等被告以外之人時，本應對被告有利、
    不利之情形予以注意，又徵諸實務運作現況，檢察官大多能
    遵守法定程序之要求，尚不致有故意違法取證情事，復依法
    命受訊問人具結，可信性極高，是為兼顧理論與實務，被告
    以外之人於偵查中依法具結所為之證述，除反對該項供述具
    有證據能力之被告、代理人、辯護人等，本乎當事人主導證
    據調查原則，自應就「顯有不可信之情況」負舉證責任，否
    則被告以外之人向檢察官所為之陳述，毋庸另為證明，即得
    作為認定被告犯罪之證據，以符前揭條文之立法意旨。又所
    謂顯有不可信之情況，既涉證據能力有無之判斷，應指證人
    等被告以外之人陳述時，外在環境是否存在顯然足以影響其
    意思自由之不當外力及陳述之人是否對於所言之法律效果顯
    然存有誤解而言，尚不包含對於證人等供述內容憑信性等證
    據證明力評價之判斷，亦即指該不可信情形甚為顯著了然者
    為限，此固非以絕對不須經調查程序為條件，然須從卷證本
    身，綜合訊問時之外部情況，例如是否踐行偵查中調查人證
    之法定程序等，為形式上之觀察或調查，即可發現，無待進
    一步為實質調查之情形而言，否則即將證據能力與有待法院
    綜合全辯論意旨及調查證據所得而依法認定之證明力判斷混
    為一談（最高法院96年度臺上字第5684號判決意旨可參）。
    另按除顯有不可信之情況外，從事業務之人於業務上或通常
    業務過程所須製作之紀錄文書、證明文書，亦得為證據，同
    法第 159條之4第2款則有明定，又醫師執行醫療業務時，不
    論患者係因病尋求診療，或因特殊目的而就醫，醫師於診療
    過程中，應依醫師法第12條之規定製作病歷，此一病歷之製
    作，乃屬醫師於醫療業務上所須製作之紀錄文書，而且醫師
    每一接續看診行為所構成之醫療業務行為，其中縱有因訴訟
    目的，例如患者被毆傷而尋求醫師之治療，對醫師而言，仍
    屬其醫療業務行為之一部分，自應依法製作病歷，則該病歷
    仍屬業務上所製作之紀錄文書，與通常之醫療行為所製作之
    病歷無殊，自屬刑事訴訟法第 159條之4第2款所稱從事業務
    之人於業務上所須製作之紀錄文書，而診斷證明書係依病歷
    所轉錄之證明文書，自仍屬本條項之證明文書。復按被告以
    外之人於審判外之陳述，雖不符刑事訴訟法第159條之1至第
    159條之4之規定，而經當事人於審判程序同意作為證據，法
    院審酌該言詞陳述或書面陳述作成時之情況，認為適當者，
    亦得為證據。當事人、代理人或辯護人於法院調查證據時，
    知有第159條第1項不得為證據之情形，而未於言詞辯論終結
    前聲明異議者，視為有前項之同意，同法第159條之5亦有明
    定，究其立法意旨在於傳聞證據未經當事人之反對詰問予以
    核實前，原則上先予排除，惟若當事人業已放棄反對詰問權
    ，於審判程序中表明同意該等傳聞證據可作為本案證據，或
    於言詞辯論終結前未曾聲明異議者，基於尊重當事人對傳聞
    證據之處分權，且證據資料愈豐富，愈有助於真實發見之理
    念，並強化言詞辯論之功能，使訴訟程序得以聚焦爭點集中
    審理與順暢進行，上開傳聞證據亦應具有證據能力。經查：
(一)證人林嬌、陳政子於偵查中分別向檢察官所為之供述，固皆
    屬被告乙○○以外之人於審判外所為之言詞陳述，惟於偵訊
    時，咸經檢察官諭知證人有具結義務及偽證處罰，並命渠等
    立於證人地位，而由書記官朗讀結文，供前具結擔保渠等證
    言之真實性，渠等於檢察官面前完整、連續陳述親身經歷，
    又查無其他違法取證而足堪影響渠等供述證據能力之瑕疵存
    在，均無顯不可信之情形，引用該等證人於檢察官面前所為
    之陳述作為證據應屬適當，是依同法第 159條之1第2項之規
    定，俱得採為認定被告本案犯罪事實之證據。
(二)行政院衛生署臺東醫院97年11月23日之病歷資料及受理家庭
    暴力事件驗傷診斷書，係告訴人廖國平經診治醫師鄭敦仁診
    療後，由該醫師所記載、出具之病歷記錄及診斷書，屬從事
    醫療業務之醫師親身見聞病患傷勢而作成，並當場紀錄、證
    明親身所見之傷勢分析及症狀外觀，為本於醫學專業知識所
    判斷製作，核與同法第 159條之4第2款從事業務之人於業務
    上所須製作之紀錄文書與證明文書規定相符，復查該等文書
    並無何顯不可信之情形，本院審酌該等書面陳述作成時，製
    作人應無受人情施壓或干擾，亦無任何不當取證之情事，認
    以之作為本案證據俱屬適當，揆諸前揭規定與說明，應有證
    據能力。
(三)本判決下列所引用之各該被告以外之人於審判外之言詞或書
    面陳述，固均屬傳聞證據，惟當事人就此等證據資料之證據
    能力乙節，於本院審理期日均同意有證據能力，本院審酌前
    開證據資料製作時之情況，製作人與被告間並無恩怨讎隙，
    亦非熟識，衡諸製作當時應無刻意誣陷或迴護被告之情，復
    查無違法或不當取證及證據容許性明顯過低等瑕疵，因認以
    之作為證據咸屬適當，揆諸前揭規定與說明，上開證據資料
    皆有證據能力。
(四)另傳聞法則乃係對被告以外之人於審判外之言詞或書面陳述
    所為之規範，非供述證據即無傳聞法則之適用，至判斷是否
    為供述證據，厥在於該項證據是否有經過「知覺」、「記憶
    」及「表達」之供述要素存在。又照片係傳達照相當時之現
    場實況，而照片所傳達者與現場實況，二者內容之一致性，
    則係藉由機械運作本身之客觀性、邏輯性加以保障；換言之
    ，照片並不存在人類經常對於現實情狀之知覺、記憶、表達
    而生錯誤或扭曲之情形，自非供述證據。查卷附傷害現場暨
    告訴人傷勢之照片，參諸上開說明，皆非供述證據，本無傳
    聞法則之適用，復查別無其他事證足以懷疑或證明前揭照片
    有經偽造、變造之情形，又該等照片與本案皆具有關聯性，
    且經合法攝得，均應認為有證據能力。
二、上揭犯罪事實業據被告乙○○坦白承認，核與證人即告訴人
    廖國平於警詢時指述之被害情節大致相符，且經證人即被告
    之母林嬌、被告鄰人陳政子分別於警詢及偵查中結證屬實，
    並有行政院衛生署臺東醫院97年11月23日之病歷資料及受理
    家庭暴力事件驗傷診斷書、刑案現場測繪圖各 1份、傷害現
    場及告訴人傷勢照片 9張等件附卷可稽，足認被告自白與事
    實相符，本案事證明確，被告犯行洵堪認定，應予依法論科
    。
三、論罪科刑之理由：
(一)核被告乙○○所為，係犯刑法第277條第1項之普通傷害罪。
    又被告與告訴人廖國平之間具有同居關係已如上述，其對具
    有家庭暴力防治法第3條第2款所定家庭成員關係之告訴人故
    意實施上開傷害行為，屬家庭暴力防治法第2條第2款規定之
    家庭暴力罪。再按如數行為於同時同地或密切接近之時地實
    施，侵害同一之法益，各行為之獨立性極為薄弱，依一般社
    會健全觀念，在時間差距上，難以強行分開，在刑法評價上
    ，以視為數個舉動之接續施行，合為包括之一行為予以評價
    ，較為合理，則屬接續犯，而為包括之一罪（最高法院86年
    臺上字第3295號判例意旨足資參照）。查被告徒手毆打告訴
    人頭部，繼而與告訴人拉扯間，突然鬆手放開告訴人所持之
    拐杖，使下肢殘障、行動不便之告訴人重心不穩跌倒在地，
    係基於同一傷害之犯意，於密切接近之時間、地點，侵害同
    一法益，應按接續犯，論以一罪。本案原審詳察，以被告事
    證明確，予以論罪科刑，固非無見，惟按刑法規定犯罪及刑
    罰，而有犯罪斯有刑罰，且對犯罪行為之評價須適當，既不
    容過度評價，亦不許評價不足，此即罪刑相當原則；又量刑
    之輕重，固屬事實審法院得依職權自由裁量之事項，然仍應
    受比例原則及公平原則之限制，否則其判決即非適法，刑事
    審判旨在實現刑罰權分配之正義，故法院對有罪被告之科刑
    ，仍應符合罪刑相當之原則，使輕重得宜，罰當其罪，以契
    合社會之法律感情，此所以刑法第57條明定科刑時應審酌一
    切情狀，尤應注意該條各款所列事項以為科刑輕重之標準（
    最高法院98年度臺上字第3778號、93年度臺上字第5073號判
    決意旨參照）。查原審究基於何等情狀，量處被告拘役15日
    之刑，併諭知易科罰金之折算標準，雖未載述於判決理由中
    ，惟本院衡諸被告始終未向告訴人或其他有權受償之人賠償
    任何損失或達成民事和解，反於本院準備程序中，猶陳稱本
    案係因告訴人之弟丙○○失業缺錢，方而請求檢察官上訴向
    其要錢等語在卷，又其於警詢及偵查中僅坦承有與告訴人發
    生拉扯，但矢口否認曾出手毆打告訴人頭部，且係告訴人先
    以拐杖攻擊之云云置辯，其供詞顯避重就輕，圖飾己責甚明
    ，犯後態度堪認不佳，再本院本諸直接審理作用之體驗與認
    識，探知被告於審理期日調查證據程序中檢閱辨視告訴人遺
    體之相驗照片等資料時，其竟異於常人，仔細端詳照片，且
    面不改色，嘴角甚偶微揚，喜悅之情顯而易見，自難認被告
    有何真誠悔悟之心，另觀諸告訴人之傷勢照片所示，亦徵告
    訴人所受之傷害著非至微，且被告與告訴人平日同居共處，
    具有家庭暴力防治法第3條第2款所定之家庭成員關係，被告
    竟僅因細故，與告訴人發生口角後，動手毆打告訴人頭部，
    繼而發生拉扯，惡性顯非輕微，動機亦無可原。從而，原審
    處以拘役15日，如易科罰金，以新臺幣1,000元折算1日，對
    被告上開傷害犯行，刑之評價顯有不足，罪刑尚非相當，量
    刑殊已失之過輕，尚難認與社會及國民法律感情相合，致有
    輕重失衡之情事，容有未當，是檢察官上訴意旨對原審量刑
    過輕有所指摘，為有理由，原審判決既有前揭可議，自應由
    本院合議庭予以撤銷，另為適當之判決。
(二)爰審酌被告既已成年，應知在現代民主法治社會中，對於任
    何糾紛之解決，均應本諸理性、和平之手段與態度為之，其
    竟捨此弗為，僅因細故即恣意以暴力方式，徒手傷害與其同
    居共處，且下肢殘障而行動不便之告訴人，惡性非輕，犯罪
    動機不良，亦徵其法治觀念之薄弱，所為甚屬不該，且事後
    始終未能積極向告訴人或渠有權求償之親人賠償任何損失或
    達成民事和解，捨此正途不務，復於警詢及偵查中託詞置辯
    ，避重就輕，冀圖飾卸，犯後態度足認不佳，惟念及被告犯
    後尚知及時於本院審理時坦承犯行，且告訴人所受之傷勢雖
    非輕微，然尚未至相當嚴重之程度，又被告未曾受有論罪科
    刑及執行之情形，此有臺灣高等法院被告前案紀錄表及軍法
    案件紀錄表附卷可按，素行尚可，兼衡酌被告犯罪時所受之
    言語等刺激、犯罪手段之危險性非鉅、教育程度為國中畢業
    而不高、與被害人有家庭成員關係、平日從事臨時工之生活
    與經濟情況等一切情狀，量處如主文第 2項所示之刑，併諭
    知易科罰金之折算標準，以資懲儆。
據上論斷，應依刑事訴訟法第 455條之1第1項、第3項、第369條
第1項前段、第364條、第299條第1項前段，刑法第277條第1項、
第41條第 1項前段，刑法施行法第1條之1第1項、第2項前段，判
決如主文。
本案經檢察官甲○○到庭執行職務
中    華    民    國    98    年    11    月    6     日
                  刑事第三庭    審判長法  官  陳弘能
                                      法  官  盧亨龍
                                      法  官  劉正偉
以上正本證明與原本無異。
本判決不得上訴。
                                      書記官  姚佳華
中    華    民    國    98    年    11    月    13    日
附錄論罪科刑法條全文：
中華民國刑法第277條第1項：
傷害人之身體或健康者，處3年以下有期徒刑、拘役或1千元以下
罰金。


司法院資訊處製作；財團法人民間司法改革基金會備份。
